---
title: "Construccion de Tabla de Incidencia o Tabla de Frecuencia de Alelos (Polimorfismos) de SARS-CoV-2"
author: "Gepoliano Chaves, Ph. D."
date: "04 de agosto, 2021"
output: revealjs::revealjs_presentation
#output: html_notebook
#output: beamer_presentation
#output: github_document
#output: html_vignette
#output: ioslides_presentation
#output: slidy_presentation 
#output: tufte::tufte_book
---

# 1) Transferir el Archivo Temporario con las Frecuencias de Mutaciones de SARS-CoV-2

```{bash, eval = F}
cp ~/Desktop/Gepoliano/SIP2020/Code/temp_file.txt ~/Desktop/Gepoliano/ReComBio_Notebook_Preparation
cp ~/Desktop/treefile.newick ~/Desktop/Gepoliano/ReComBio_Notebook_Preparation
```


# 2) Mapa de calor y agrupación jerárquica

# 2.1) Gráfico de mapa de calor

# 2.2) Cargar datos de frecuencia de polimorfismo

* La Tabla de Incidencia o de Frecuencia se construye usando los archivos VCF de la pipeline de Bash
* Visualicemos inicialmente la tabla construida a partir del genotipado SARS-CoV-2 presente en los archivos VCF
* El genotipado se realizó despues de la alineacion y la "llamada de variantes" o *variant call* que es hecha empezando con archivos FASTA o FASTQ (final = VCF)

# 2.2) Cargar datos de frecuencia de polimorfismos

* Como puedo contar en cuántos archivos VCF hay un SNP particular de interés, o muchos SNPs, puedo también medir la frecuencia de estes SNPs entre todos los archivos VCF que analicé en la *variant call*
* La Tabla para el mapa de calor contiene los valores de frecuencia de los SNP identificados en SARS-CoV-2 en diferentes lugares del mundo y se puede construir utilizando la extracción del genotipo SNP que se muestra en el paso 3.

# 2.2) El código

```{r , eval = T}
library("pheatmap")
library("RColorBrewer")

heatmap_table <- read.table("./temp_file.txt", row.names = 1, header = TRUE, sep = "\t") # Asignación
heatmap_table = as.matrix(heatmap_table) # El paquete Pheatmap necessita de una "matriz" y non una "data-frame"
```

# 2.3) Gráfico de tabla de frecuencias alélicas sin normalización

* Nótese que al graficar el mapa de calor con los valores de las frecuencias "crudas", o sin ninguna normalización, no observamos las frecuencias de los SNPs agrupando las secuencias de murciélagos y pangolines, como era de esperar

* Esto no indica proximidad entre las secuencias de la Lejano Oriente.

# 2.3) Gráfico de tabla de frecuencias alélicas sin normalización

* Como verá a continuación, la normalización nos permite visualizar la agrupación de secuencias de murciélagos, pangolines y virus aislados en el la Lejano Oriente.

* La normalización nos permite hacer una comparación con el analysis filogenético

# 2.3) El código

```{r heatmap1,eval=T}
library("pheatmap")
library("RColorBrewer")

heatmap_table <- read.table("./temp_file.txt", row.names = 1, header = TRUE, sep = "\t")
heatmap_table = as.matrix(heatmap_table)

# Escolher a cor do heatmap
col.pal <- brewer.pal(9,"Blues")

# Definir o tipo de correlacao entre as amostras (colunas) e os genes (linhas)
drows1 <- "euclidean"
dcols1 <- "euclidean"

#Plotar o heatmap, com as diversas opcoes determinadas
hm.parameters <- list(heatmap_table, 
                      color = col.pal,
                      cellwidth = 14, cellheight = 12, scale = "none",
                      treeheight_row = 200,
                      kmeans_k = NA,
                      show_rownames = T, show_colnames = T,
                      #main = "Full heatmap (avg, eucl, unsc)",
                      main = "Frequencies of SNP Variants of SARS-CoV-2",
                      clustering_method = "average",
                      cluster_rows = F, cluster_cols = T,
                      clustering_distance_rows = drows1, 
                      fontsize_row = 10,
                      fontsize_col = 10,
                      clustering_distance_cols = dcols1)
do.call("pheatmap", hm.parameters)
```



# 2.4) Gráfico de tabla de frecuencias alélicas con normalización

* La visualización del mapa de calor se puede normalizar utilizando la escala logarítmica
* Tomar el logaritmo de la representación de la expresión génica es un procedimiento estándar, ya que ayuda a homogeneizar la variación de frecuencia y reducir la dimensionalidad en la variación en la visualización del mapa de calor
* Debido a mi experiencia en la visualización de la expresión génica utilizando mapas de color o *heatmaps*, decidí implementar también la normalización de la frecuencia alélica de los genotipos de SARS-CoV-2 identificados en este proyecto


```{r heatmap2, eval= T}
library("pheatmap")
library("RColorBrewer")

heatmap_table <- read.table("./temp_file.txt", row.names = 1, header = TRUE, sep = "\t")
heatmap_table = as.matrix(heatmap_table)

log_table_09_18_2020 = log (heatmap_table + 1)

# Escolher a cor do heatmap
col.pal <- brewer.pal(9,"Blues")

# Definir o tipo de correlacao entre as amostras (colunas) e os genes (linhas)
drows1 <- "euclidean"
dcols1 <- "euclidean"

#Plotar o heatmap, com as diversas opcoes determinadas
hm.parameters <- list(log_table_09_18_2020, 
                      color = col.pal,
                      cellwidth = 14, cellheight = 12, scale = "none",
                      treeheight_row = 200,
                      kmeans_k = NA,
                      show_rownames = T, show_colnames = T,
                      #main = "Full heatmap (avg, eucl, unsc)",
                      main = "Frequencies of SNP Variants of SARS-CoV-2",
                      clustering_method = "average",
                      cluster_rows = F, cluster_cols = T,
                      clustering_distance_rows = drows1, 
                      fontsize_row = 10,
                      fontsize_col = 10,
                      clustering_distance_cols = dcols1)
do.call("pheatmap", hm.parameters)

```

# 3) Visualización de filogenias usando R

* En esta sección, usamos la funcion "phylo" del proyecto VCF-kit, que incluye instrucciones sobre cómo usar este paquete, para intentar visualizar las relaciones de variación entre las secuencias de SARS-CoV-2 directamente desde los archivos VCF. 

* Para usar este programa, necesitamos un tipo especial de archivo llamado Newick. 

* Luego, necesitamos transformar los archivos VCF en Newick. 

# 3) Visualización de filogenias usando R

* Debajo del gráfico se prueba utilizando un archivo Newick, el archivo treefile.newwick.

https://vcf-kit.readthedocs.io/en/latest/phylo/


# 3.1) Instalación del paquete

* Para la instalación de la biblioteca, error * R versión 3.5 o superior, instale los paquetes de Bioconductor usando BiocManager *

* señala la necesidad de utilizar BiocManager

* Un ejemplo del comando para instalar BiocManager es la línea presente en mis análisis GSEA:

* BiocManager :: install ("clusterProfiler", versión = "3.8")

* Con la línea a continuación, podemos determinar la versión de software que queremos usar.

# 3.1) El código

```{r, eval = F}
install.packages("tidyverse")
BiocManager::install(c('ape','phyloseq','ggmap'), suppressUpdates = TRUE)

```


# 3.2) Vista del archivo de prueba de Newick

* En esta parte, usamos el archivo en formato newick. 

* En el caso siguiente, el archivo se puede encontrar en el siguiente enlace: http://etetoolkit.org/treeview/.

# 3.2) El Código

```{r Newick, warning=F, message=F, eval = T}
library(tidyverse)
library(ape)
library("ggmap")
library(phyloseq)

tree <- ape::read.tree(paste0("./treefile.newick"))

# Optionally set an outgroup.
# tree <- root(tree,outgroup = "outgroup", resolve.root = T)

treeSegs <- phyloseq::tree_layout(
                                phyloseq::phy_tree(tree),
                                ladderize = T
                                )

treeSegs$edgeDT <- treeSegs$edgeDT  %>% 
                   dplyr::mutate(edge.length = 
                                    ifelse(edge.length < 0, 0, edge.length)
                                 , xright = xleft + edge.length
                                 )
edgeMap = aes(x = xleft, xend = xright, y = y, yend = y)
vertMap = aes(x = x, xend = x, y = vmin, yend = vmax)
labelMap <- aes(x = xright+0.0001, y = y, label = OTU)

ggplot(data = treeSegs$edgeDT) + geom_segment(edgeMap) + 
  geom_segment(vertMap, data = treeSegs$vertDT) +
  geom_text(labelMap, data = dplyr::filter(treeSegs$edgeDT, !is.na(OTU)), na.rm = TRUE, hjust = -0.05) +
  ggmap::theme_nothing() + 
  scale_x_continuous(limits = c(
    min(treeSegs$edgeDT$xleft)-0.15,
    max(treeSegs$edgeDT$xright)+0.15
  ),
  expand = c(0,0))
```

# 4) Visualización de dendrogramas

```{r}
#Create random data
data <- replicate(20, rnorm(50))
rownames(data) <- paste("Gene", c(1:nrow(data)))
colnames(data) <- paste("Sample", c(1:ncol(data)))

out <- pheatmap(data, 
      show_rownames=T, cluster_cols=T, cluster_rows=T, scale="row",
      cex=1, clustering_distance_rows="euclidean", cex=1,
      clustering_distance_cols="euclidean", clustering_method="complete", border_color=FALSE)

out <- pheatmap(log_table_09_18_2020, 
      show_rownames=T, cluster_cols=T, cluster_rows=T, scale="row",
      cex=1, clustering_distance_rows="euclidean", cex=1,
      clustering_distance_cols="euclidean", clustering_method="complete", border_color=FALSE)
```


# 5) Reordenar los datos originales


```{r}
#Re-order original data (genes) to match ordering in heatmap (top-to-bottom)
rownames(data[out$tree_row[["order"]],])

#Re-order original data (samples) to match ordering in heatmap (left-to-right)
#colnames(data[,out$tree_col[["order"]]])

```

# 6) 'corte' su dendrograma de fila en un número preseleccionado de grupos de la siguiente manera:

```{r}
#2 groups
sort(cutree(out$tree_row, k=2))
```

# 7) Trazar una grafica de Agrupamientos

```{r}
plot(out$tree_col)
abline(h=7, col="red", lty=2, lwd=2)
```

# 8) Nueva Tabla de Frecuencias para Brasil

```{r}
library("pheatmap")
library("RColorBrewer")

heatmap_table_VOC <- read.table("~/Desktop/Gepoliano/ReComBio_Notebook_Preparation/Tabla_Incidencia_Frecuecia.txt", row.names = 1, header = TRUE, sep = "\t")
heatmap_table_VOC = as.matrix(heatmap_table_VOC)

frequency_table_log = log (heatmap_table_VOC + 1)

# Escolher a cor do heatmap
col.pal <- brewer.pal(9,"Blues")

# Definir o tipo de correlacao entre as amostras (colunas) e os genes (linhas)
drows1 <- "euclidean"
dcols1 <- "euclidean"

#Plotar o heatmap, com as diversas opcoes determinadas
hm.parameters <- list(frequency_table_log, 
                      color = col.pal,
                      cellwidth = 14, cellheight = 7, scale = "none",
                      treeheight_col = 20,
                      treeheight_row = 50,
                      kmeans_k = NA,
                      show_rownames = T, show_colnames = T,
                      #main = "Full heatmap (avg, eucl, unsc)",
                      main = "SARS-CoV-2 SNP Frequency or Incidence Table",
                      clustering_method = "average",
                      cluster_rows = F, cluster_cols = T,
                      clustering_distance_rows = drows1, 
                      fontsize_row = 8,
                      fontsize_col = 8,
                      clustering_distance_cols = dcols1)
do.call("pheatmap", hm.parameters)
```

